【裁判字號】    91,上易,951
【裁判日期】    920415
【裁判案由】    給付買賣價金
【裁判全文】
臺灣高等法院民事判決    九十一年度上易字第九五一號
    上  訴  人  甲○○
                乙○○
    右  一  人
    訴訟代理人  郭金賜
                劉敏卿律師
    被  上訴人  丙○○
    訴訟代理人  林耀立律師
右當事人間請求給付買賣價金事件，上訴人對於中華民國九十一年九月十一日臺灣臺
北地方法院九十一年度訴字第四四四號第一審判決提起上訴，本院判決如左：
    主  文
原判決廢棄。
被上訴人在第一審之訴駁回。
第一、二審訴訟費用由被上訴人負擔。
    事  實
甲、上訴人方面：
上訴人甲○○未於言詞辯論期日到場，據其提出書狀與上訴人乙○○陳稱：
壹、聲明：
一原判決廢棄。
二駁回被上訴人在第一審之訴。
貳、陳述：除與原判決記載相同者，茲引用之外，補稱：
一被上訴人於原審所提出之買賣契約書（以下簡稱甲契約）與伊等於原審所提出之買
  賣契約書（以下簡稱乙契約）相互比較，可知二份契約之出賣人均只有被上訴人、
  簡水埤、王得福，但甲契約上之土地付款明細表，各地主出賣之土地均無單價，故
  乙契約顯然較甲契約詳盡真實。
二由甲契約可知，被上訴人應得買賣價金新臺幣（下同）一千三百五十萬元，僅餘系
  爭尾款一百萬元尚未取得，而在買賣過程，伊等始終均未能見過被上訴人或簡水埤
  ，所應給付價款均交給訴外人王得福，由王得福代表地主收受定金及期款等價金，
  辦理買賣土地過戶所需之文件及印鑑章，亦均由王得福代表處理，足使伊等相信王
  得福有權代表被上訴人及簡水埤，則被上訴人依民法第一百六十九條表見代理之規
  定，亦應負責。
三訴外人康麗菁並非伊等代理人，伊等亦未曾簽發五十萬元臺灣銀行本票以及一百萬
  元之彰化銀行南三重分行本票，至票載發票日為八十九年十一月二十一日面額共七
  十萬五千七百二十八元之二紙禁止背書轉讓支票，係購買坐落台北縣淡水鎮○○段
  三四八號、四二一號、四二四號、四三○號等筆土地（下稱系爭土地）款項，由王
  得福親自交付予被上訴人。
參、證據：除援用原審提出者外，並聲請訊問證人江載卿、王得福、林錦堂、康麗菁
    。
乙、被上訴人方面：
壹、聲明：上訴駁回。
貳、陳述：除與原判決記載相同者，茲引用之外，補稱：
一兩造確於八十九年七月二十五日訂立買賣契約，已經江載鄉到庭證述無訛，故在八
  十九年七月二十五日簽約之前，乙○○之弟或康傅美梅匯款予王得福與本案買賣毫
  無關係。
二甲○○於原審當庭自認甲契約印文為其所蓋，並且為真正，而買賣標的之土地已過
  戶到上訴人指定之人名下，亦為上訴人所承認，此均足以證明被上訴人之請求有理
  由。
三乙契約上伊名義之印文既非伊所蓋，且無訂約日期、又無原本或正本，而甲契約伊
  係由盧文祥代理，上訴人所提乙契約書既無盧文祥之簽名、丙○○印文又不一樣，
  江載鄉代書又說該五千萬元之乙契約是為了貸款才做給銀行等的，綜合判斷可以證
  明乙契約並非真正。
四上訴人以為王得福於八十九年九月十八日簽發、面額壹佰伍拾萬元、票號ＰＡ00
  00000號支票，是付給伊土地價款，惟經原審查明實係由王得福領走，足證土
  地價金未付清。
五兩造簽約時，係由乙○○之代理人康麗菁付伊面額五十萬元之臺灣銀行本票，康麗
  菁於八十九年十月二日再交伊面額一百萬元之本票，同年十一月二十一日，康麗菁
  拿二張禁止背書轉讓支票面額共七十萬五千七百二十八元由伊夫盧文祥簽收，如王
  得福是伊之代理人，上訴人將支票交給王得福即可，又何需康麗菁親自出面？
六永力欣興業股份有限公司（下稱永力欣公司）於八十九年間之負責人係王得福之子
  ，該公司購買系爭土地是要建屋出售，王得福既為該公司股東，自無又擔任地主之
  代理人之理。
參、證據：除援用原審提出者外，補提支票影本二紙為證。
丙、本院依聲請訊問證人江載卿、王得福、林錦堂、康麗菁。
    理  由
一被上訴人主張：上訴人於八十九年七月二十六日向伊購買伊與王得福、簡水埤等人
  共有之系爭土地，伊所得價金約定為一千六百二十五萬元，伊已依約移轉所有權予
  上訴人，上訴人尚有一百萬元尾款拒不給付等情，爰依買賣契約求為命上訴人如數
  給付並加付法定遲延利息之判決。
二上訴人則以：伊等並未簽署被上訴人所提之甲契約，而係簽署總價金五千一百零七
  萬五千九百元之乙契約，王得福係包括被上訴人在內之出賣人代理人，伊業自八十
  九年四月十八日至同年十一月二十二日止將買賣價金計五千一百四十四萬九千四百
  二十四元給付予王得福，已付清所有買賣價金，並無再行給付買賣價金義務等語，
  資為抗辯。
三兩造不爭執之事實：
(一)被上訴人原係系爭土地共有人，應有部分各三六分之五（即九００分之一二五）。
(二)被上訴人提出八十九年七月二十六日之甲契約，其上上訴人甲○○之印章係為真正
  。
(三)甲契約記載，上訴人與被上訴人及訴外人王得福、簡水埤於八十九年七月二十六日
  簽訂買賣契約，上訴人向被上訴人及訴外人簡水埤、王得福購買系爭土地之應有部
  分，總價金為三千九百萬元，被上訴人部分價款為一千六百二十五萬元，除銀行貸
  款一千三百五十萬元外，上訴人應給付被上訴人二百七十五萬元。
(四)上訴人乙○○提出之乙契約，記載上訴人向被上訴人及簡水埤、王得福購買系爭土
  地之應有部分，約定總價金為五千一百零七萬元五千九百元，並未區分各共有人價
  款，而上訴人簽章下均載「王代」。
(五)被上訴人所有系爭土地應有部分已移轉登記予上訴人，其土地上原來銀行貸款所設
  定抵押權亦已塗銷。
(六)系爭土地原來共有人除被上訴人、簡水埤、王得福外，尚有其餘共有人李江美珠等
  人（全部共有人共有九人），其餘共有人並未於甲、乙契約書上簽名或蓋章。
四本件爭點及本院之判斷：
(一)兩造所簽立之買賣契約究係甲契約或係乙契約？
(1)被上訴人主張：兩造所簽訂之買賣契約係約定買賣總價金為三千九百萬元，付款方
  式為簽約金一百二十萬元，第二次付款五百四十萬元，尾款三千二百四十萬元之甲
  契約之事實，業據提出甲契約書為證（原本於原審閱後交還被上訴人，影本附原審
  卷七至一○頁），甲○○自認甲契約書上伊名義印章為真正，乙○○雖否認甲契約
  上伊名義印章為真正，辯稱兩造實際簽立者為乙契約書云云，惟為被上訴人所否認
  。第按私文書應提出其原本；私文書應由舉證人證其真正，但他造於其真正無爭執
  者，不在此限，民事訴訟法第三百五十二條第二項前段、第三百五十七條分別定有
  明文。被上訴人既否認上訴人提出乙契約書，自應由上訴人證明乙契約書為真正，
  而上訴人始終未能提出乙契約書原本供憑比對，而系爭土地之買賣價金高達數千萬
  元，縱已辦畢所有權移轉登記事宜，衡諸常情，亦應將買賣契約原本妥善保留以備
  日後不時之需，豈有僅留影本未保留原本之理，上訴人辯稱兩造所簽訂者為乙契約
  云云，實難信實。
(2)上訴人等人購買系爭土地之目的係為供永力欣公司蓋房屋，已經實際出資合買土地
  之林錦堂及永力欣公司會計康麗菁結證在卷（本院九十一年十二月十八日準備程序
  筆錄）。而兩造簽約當日，係由王得福偕同自稱為永力欣公司老闆女兒者找代書江
  載卿至被上訴人家中簽訂，王得福雖係地主，但對江載卿說他為建方股東之一，為
  殺價而未將其係建設公司股東事實告知其餘地主，由自稱為建設公司老闆女兒者代
  表上訴人當場用印，王得福、簡水埤均當場簽名蓋章，被上訴人部分則由被上訴人
  之夫盧文祥代理被上訴人簽名並蓋用被上訴人印章，簽約時金額載為三千餘萬元，
  所簽契約即甲契約，每人持有一份，當時王得福表示為貸款需要，要求賣主配合，
  曾提出另份已經蓋好章之契約要賣主簽名，江載卿當時正收拾資料，不知另紙契約
  書實際金額多少等情，已經江載卿結證在卷（原審卷一三八至一四一頁、本院卷六
  八至七○頁），而細觀甲契約立書人欄買主之姓名均是打字體，賣主則由當事人親
  自簽名，簡水埤、丙○○、王得福之印文亦非同一字體之電腦刻印，核與證人江載
  卿所證述由王得福、簡水埤及盧文親自祥簽名用印之事實相符，乙契約書（影本附
  原審卷五三至五六頁）記載買賣總價金為五千一百零七萬五千九百萬元，付款方式
  為簽約金五百萬元，第二次付款一千三百萬元，尾款三千三百零七萬五千九百元，
  其中甲○○印文顯與甲○○自認真正之甲契約書印文不符，簡水埤、被上訴人印文
  亦與甲契約書不符，難認為真，乙○○雖否認甲契約上其名義之印章為真正，惟縱
  甲契約上乙○○名義之印章非乙○○所有，惟乙○○已承認該契約之成立（如後述
  (二)），被上訴人主張兩造間買賣契約實為甲契約一節，堪予認定。
(3)上訴人另辯稱：伊自八十九年四月十八日起已按乙契約價金數額給付云云，惟兩造
  於八十九年七月六日始簽立甲契約，上訴人辯稱自八十九年四月十八日起即開始支
  付系爭土地買賣價金，實與常情有違，上訴人曾於八十九年四月十八日、八十九年
  六月三日及八十九年六月十八日電匯款項予王得福收受之事實，雖有電匯單據四紙
  在卷可參（原審卷六六、六七頁），然該八十九年六月二十六日電匯單上匯款人附
  言欄明確載明「北投地訂金」，該筆匯款顯與本件位於臺北縣淡水市之系爭土地無
  關，亦難僅憑上開匯款單據驟認該等電匯款均係支付本件買賣價金，又證人即與乙
  ○○等人於系爭土地興建房屋股東之林錦堂附合其詞，證稱：「地主總共有八位，
  ．．．王得福於四、五月時表示已與地主談好了，．．．可以代表所有地主，後來
  我們就開始陸續給付價金，．．書面合約是直到付款付到快要移轉登記才拿給我們
  看，．．．」云云（原審卷一一一、一一二頁），惟林錦堂既陳稱係依契約之約定
  付款，卻又陳稱係付款至移轉登記前，始見到契約書，所為陳述顯有矛盾，不足採
  信，上訴人所辯伊已按乙契約書給付價金予王得福云云，並不足採。
(二)王得福於簽約時，是否兼為上訴人之代理人？
  兩造於八十九年七月六日簽訂系爭土地買賣契約時，在場者有被上訴人之配偶盧文
  祥、簡水埤、王得福、代書江載鄉及另位王得福偕同前來自稱為永力欣公司老闆女
  兒之不詳姓名女子，王得福同為系爭土地之出賣人，當時是由自稱為永力欣公司老
  闆女兒之不祥姓名女子代上訴人於契約書上蓋章，王得福並未告知其餘地主其係建
  方股東之一等情，如前述，足見王得福於簽約時，係以出賣人自居，並未表示代理
  上訴人，又被上訴人由其配偶盧文祥代理於系爭買賣契約書簽名蓋章、簡水埤則自
  行簽名蓋章，並非由王得福代理，顯見王得福於簽約時，僅表示為出賣人之一，並
  未為代理買受人或其他出賣人之表示。而上訴人洽談購買系爭土地，並未直接與被
  上訴人接洽，均與王得福洽談，並將印章交由王得福攜往簽約，或可推認上訴人有
  委任王得福兼任代理人之意，惟王得福於簽約時既未表示代理上訴人，而係由該自
  稱永力欣公司老闆女兒代上訴人於契約書用印，顯由該不知姓名女子代理上訴人簽
  約，該不知名女子固無證據證明已經上訴人授權其代理行為，或為無權代理，然上
  訴人嗣已依約辦理所有權移轉登記並支付價金，應認已承認該項代理行為，附此敘
  明。
(三)上訴人將購買系爭土地之買賣價金交付王得福收受，是否對被上訴人發生清償債務
  效力？
(1)上訴人與被上訴人、簡水埤、王得福簽立之甲契約，約定買賣價金為三千九百萬元
  ，其給付方式為：「(1)簽約金一百二十萬元整（含定金）第一次付款後，雙方同意
  先行辦理申報土地增值稅。(2)第二次付款五百四十萬元整，於土地增值稅全部核發
  後，十日內由甲方（即買受人）付與乙方（即出賣人），乙方並且完稅及同時交付
  印鑑證明書給予指定之代書辦理過戶。(3)尾款三千二百四十萬元整，於甲方辦理過
  戶完畢後向銀行融資代為清償前揭貸款，剩餘款項於銀行撥款七日內由甲方付予乙
  方」，上述款項之分配為：第一期款一百二十萬元由被上訴人及簡水埤各分得五十
  萬元、王得福分得二十萬元；第二期款五百四十萬元由被上訴人及簡水埤各分得二
  百二十五萬元、王得福分得九十萬元，第三期款則由上訴人承接被上訴人、簡水埤
  向銀行貸款餘額各一千三百五十萬元、王得福向銀行貸款餘額五百四十萬元之事實
  ，有該契約書及各個地號土地付款明細表附卷可參（原審卷七、一０頁）。
(2)兩造簽立買賣契約後，上訴人於八十九年七月二十五日由乙○○及訴外人康傳美
  梅各匯款二百五十萬元予王得福，其匯款單均已載明付地價尾款；代買受人繳納
  土地增值稅一百十二萬五千零八十六元；代買受人繳納地價稅八萬四千二百零九
  元；代被上訴人及王得福付銀行貸款利息一百零九萬八千三百六十三元；承接
  系爭土地銀行貸款三千萬元；開立七張支票面額計二百六十一萬零七百十一元，
  其中二紙支票面額分別為十五萬元及五十五萬五千七百二十八元係指定被上訴人為
  受款人（其餘則指定簡水埤為受款人）等情，有上訴人提出之匯款申請書、取款憑
  條、土地增值稅繳款書、地價稅繳款書、匯款單、支票為證（原審卷六六至八五頁
  ），上述金額已經超過系爭土地買賣價金之三千九百萬元，則上訴人辯稱伊等已將
  價金交付王得福云云，自非不得採信。
(3)被上訴人於簽約時受領第一期款五十萬元，於八十五年十月二日受領一百萬元，上
  訴人並代繳土地增值稅、地價稅、銀行貸款利息後，系爭土地業已辦畢所有權移轉
  登記並由上訴人承接原有貸款，並取得面額分別為十五萬元及五十五萬五千七百二
  十八元之支票二紙（本院卷五○頁）之事實，為被上訴人所自認。被上訴人雖主張
  ：上述五十萬元係由上訴人代理人康麗菁交付票號0000000號台銀本票
  上述一百萬元係由康麗菁交付以彰化銀行南三重分行為發票人台灣銀行為付款人票
  號0000000號支票上述面額分別為十五萬元及五十五萬五千七百二十八元
  之支票二紙係康麗菁交付云云，惟為上訴人所否認，而被上訴人就上述、台銀
  支票或本票係康麗菁所交付一節並未舉證證明，且上述第一期款係自稱永力欣老
  闆女兒於簽約時支付，已經江載卿結證在卷（本院卷六九頁）；支票係上訴人為
  確定尾款已交付地主，要其會計康麗菁與王得福執支票至被上訴人家中，康麗菁並
  不認識被上訴人或其夫盧文祥，在被上訴人家等不到被上訴人，乃先與王得福至淡
  水辦事情，再回被上訴人住處，王得福即不要康麗菁進被上訴人家，要康麗菁在車
  內等候，嗣由王得福持被上訴人簽收之收據交付康麗菁，而康麗菁並未交付、
  台銀支票等情，亦經康麗菁結證明確，被上訴人對康麗菁之證詞並表示無意見（本
  院卷七二頁至七三頁），而上訴人辯稱：關於系爭土地買賣之價金給付、辦理所有
  權移轉登記過程，伊未曾與被上訴人見面等事實，亦為被上訴人所不爭執，被上訴
  人除第一款定金係於簽約時由自稱永力欣老闆女兒交付外，其第二期款中之一百萬
  元及第三期款之支票未能證明係上訴人或其代理人直接交付，而上訴人已將除土地
  增值稅、地價稅、銀行貸款利息、銀行貸款承接外價金交付王得福，如前述，則上
  訴人辯稱伊將價金交由王得福，再由王得福交付被上訴人、簡水埤一節，自非不可
  採信，而依兩造買賣契約約定，第二期款應於土地增值稅核發後十日內給付，賣方
  收受第二期款後繳納土地增值稅並交付印鑑證明書予理上訴人辦理所有權移轉登記
  手續，如前述，而辦理土地所有權移轉登記，需先完納土地增值稅款後，齊備土地
  所有權狀正本、印鑑證明書及印鑑章等始能辦理，乃週知之事實，被上訴人未自上
  訴人直接受領價金，卻自王得福處受領，並將辦理所有權移轉登記所需文件交付辦
  理，顯已同意由王得福代為受領價金，而上訴人已將買賣價金交付王得福，對被上
  訴人應生債務清償之效力。
五綜上所述，上訴人由不知名女子代為與被上訴人、王得福、簡水埤簽立甲契約，購
  買系爭土地，嗣上訴人已依約受領所有權移轉登記，應已承認該項代理行為，而上
  訴人已將除代付地價稅、土地增值稅、銀行貸款利息、承接銀行貸款本金外之其餘
  價交付王得福，被上訴人除自該不知女子受領第一期價金五十萬元外，並自王得福
  處受領第二期價金一百萬元及尾款，而已依約將辦理所有權移轉登記之文件交由上
  訴人辦理移轉登記完畢，應已同意由王得福代為受領價金，被上訴人將價金交付王
  得福行為，已生對被上訴人清償效力，被上訴人猶依買賣之法律關係，請求上訴人
  給付系爭買賣價金一百萬元及其法定遲延利息，即非正當，不應准許。原審未察，
  為被上訴人勝訴判決，自有未洽。上訴意旨指摘原判決不當，求予廢棄改判，為有
  理由，自應由本院予以廢棄改判如主文第二項所示。
六兩造其餘之攻擊防禦方法暨聲明所用之證據，核與本件判決之結果均不生影響，已
  無再予論述之必要，併此敘明。
七據上論結，本件上訴為有理由。依民事訴訟法第四百五十條、第七十八條，判決如
  主文。
中      華      民      國    九十二    年      四      月     十五     日
                                    臺灣高等法院民事第民五庭
                                          審判長法  官   黃  熙  嫣
                                                法  官   陳  介  源
                                                法  官   鄭  傑  夫
右正本係照原本作成。
不得上訴
中      華      民      國    九十二    年      四      月    二十二    日
                                                書記官   劉  家  聲


司法院資訊處製作；財團法人民間司法改革基金會備份。
